臺灣高等法院臺南分院刑事判決　　　　　九十一年度上易字第九七一號　Ａ
　　　上　訴　人
　　　即　被　告　甲　○　○
　　　上　訴　人
　　　即　被　告　丙　○　○
　　　共　　　同
　　　選任辯護人　郭　玉　山　律師
右上訴人等因妨害自由案件，不服臺灣台南地方法院九十一年度易字第七六七號中華
民國九十一年七月十八日第一審判決（起訴案號：臺灣臺南地方法院檢察署九十年度
偵字第一四三四０號），提起上訴，本院判決如左：
      主      文
上訴駁回。
      事      實
一、甲○○自民國八十八年一月起至八十九年六月止，陸續貸予乙○○約新台幣（下
    同）二百萬元，因乙○○經商失敗無力償還，甲○○遂於九十年九月間某日，在
    其台南縣東山鄉東正村東勢七三號住處，將上情告知丙○○，並教唆丙○○對乙○○恐嚇，以達催討債務之目的。丙○○受教唆後乃起基於恐嚇安全概括之犯意
    ，連續於九十年九月二十三日晚上六時三十分許，前往臺南縣下營鄉○○村○○
    街八十三號找乙○○未遇，竟以危害生命安全之事向乙○○之母親曾阿分恐嚇稱
    ：「我被關九年剛出獄，叫你兒子小心一點！」等語，致曾阿分心生懼怕；復於
    九十年十月十四日下午一時三十分許，乙○○以行動電話聯絡丙○○時，丙○○
    又以危害生命安全之事於電話中向乙○○恐嚇稱：「你現在把電話掛斷，你不要
    讓我找到你！」、「你把電話掛斷，不要再談，等著瞧！」等語，致乙○○心生
    畏懼；於翌日（十五日）中午十二時許，丙○○再度撥打電話至曾阿分位於台南
    縣下營鄉○○村○○街八三號家中，以危害生命安全之事向曾阿分恐嚇稱：「要
    讓你孫子找不到父親，像他這麼惡質的人，不用我動手，別人就會處理好」等語
    ，致曾阿分心生恐懼。
二、案經乙○○訴由臺南縣警察局麻豆分局報請臺灣臺南地方法院檢察署檢察官偵查
    起訴。
      理      由
一、被告甲○○於本院審理時雖然坦承有借錢給告訴人乙○○之事實，但是否認教唆
    被告丙○○恐嚇安全之犯行，被告黃進雖然承認有為上揭言詞之事實，但亦否認
    有恐嚇危害安全之犯行。被告甲○○辯稱：我貸給乙○○的錢是向丙○○借的，
    所以請丙○○自己去找乙○○要債，並未叫丙○○恐嚇乙○○安全等情。被告丙○○則辯稱：我把錢放在甲○○那裡，轉借他人收取利息，我去甲○○那裡要了
    三次錢，他說叫我去找乙○○要，我未遇到乙○○，只見到他媽媽（曾阿分），
    但他媽媽不理我，也不處理乙○○所欠債務，我講話比較直，會講被關九年剛出
    獄這些話，是想以此來騙曾阿分，請乙○○出面處理債務，並無惡意，也無恐嚇
    安全之犯意等情。
二、關於被告丙○○於九十年九月二十三日晚上六時三十分許，前往臺南縣下營鄉○○村○○街八十三號，找乙○○未遇，竟以危害生命安全之事向乙○○之母親曾
    阿分以恐嚇稱：「我被關九年剛出獄，叫你兒子小心一點！」等語，致曾阿分心
    生懼怕之事實：
    （一）已經被害人曾阿分於警察訊問、檢察官偵查時陳述明白（警卷第八頁、偵
          查卷第十六頁背面），核與在場證人陳育助於檢察官偵查時證述之情節相
          符合（偵查卷第十九頁），被告丙○○於原審及本院訊問時也都坦承向曾
          阿分說出上開話語（原審卷第四十二頁、本院九十一年九月五日訊問筆錄
          ），已足認定上開事實存在。
    （二）被告丙○○雖辯稱其說此話並無惡意，只是要騙曾阿分，請乙○○出面處
          理等情，可是一般人認為若因刑事案件被關九年，一定是嚴重暴力犯罪，
          尤其在要債當時說出此話，顯然已表達出為為達要債目的，將不惜使用暴
          力，即使被關也無所謂之意，當然已足以使人心生畏懼，致生危害於安全
          。被告丙○○所辯，不符常理，自不足採。又被告丙○○對曾阿分所恐嚇
          之內容，雖係針對曾阿分之子乙○○不利，但被害人曾阿分與乙○○係母
          子，任何對乙○○之可能危害，均將使曾阿分心生恐懼，是所謂對母親說
          出將危害其子之言詞，僅是「在外揚言」，並非對其子為言詞之通知，縱
          使對母親為之，也不構成恐嚇行為，對恐嚇行為之要件尚有誤會，尚不足
          採，對此部份事實應可認定。
三、關於被告丙○○於九十年十月十四日下午一時三十分許，乙○○以行動電話聯絡
    丙○○時，丙○○又以危害生命安全之事於電話中向乙○○恐嚇稱：「你現在把
    電話掛斷，你不要讓我找到你！」、「你把電話掛斷，不要再談，等著瞧！」等
    語，致乙○○心生畏懼之事實：
    （一）經被害人乙○○於警察訊問、檢察官偵查時指訴明白（警卷第二頁、偵查
          卷第十五頁背面），復經被告丙○○於警訊、檢察官偵查、原審及本院訊
          問時供稱有陳述上開言語（警卷第十二頁、偵查卷第十六頁、原審第四十
          二頁、本院九十一年九月五日訊問筆錄），並與被害人乙○○所提供之當
          日電話錄音帶之內容也相符，有錄音譯文可證（警卷第二十四頁至二十七
          頁），並經檢察官勘驗該錄音帶譯文無誤（偵查卷第六十二及六十六頁背
          面），被告丙○○此錄音譯文內容並無意見，此部份事實已經非常明顯，
          堪以認定存在。
    （二）被告丙○○雖辯稱此部份言詞內容並無具體加害身命、身體、自由、名譽
          或財產之事，且係告訴人乙○○設計錄音，期待被告口出惡言，告訴人豈
          會畏懼等情。惟查，當日被害人乙○○所說之內容均係其與被告甲○○之
          債務問題，當被害人乙○○說出「黃先生，不用誤會啦，有錢就會還他們
          啦，沒錢跟你們也是多談的啦，我目前又沒工作.... 」等語，被告黃秋
          義就說出：「你現在把電話掛斷，你不要讓我找到你」等語，最後並說：
          「你把電話掛斷，不要再談，等著瞧」等語，雖然並未具體說出找到被害
          人後之行動，但是，以被告丙○○日前曾找到被害人乙○○之母親曾阿分
          ，並出言恐嚇之事實，及現在說此話時，語句內容嚴厲，要被害人不要讓
          他找到，等著瞧，顯然已經不是口頭上說說而已，對被害人而言，足以產
          生相當危險性，而對被害人之安全發生危害。至被害人事先錄音，或事後
          說要去報案，僅是其事前個人搜證行為，與被告之行為之危害無關，而事
          後報案本是被害人被侵害後之告訴行為，並非說要報案，就是不畏懼。被
          害人乙○○表示因此心生畏懼，符合客觀之事實，可以採信，被告丙○○
          所辯，不足採。
四、被告丙○○於九十年十月十五中午十二時許，再度撥打電話至曾阿分位於台南縣
    下營鄉○○村○○路八三號家中，以危害生命安全之事向曾阿分恐嚇稱：「要讓
    你孫子找不到父親，像他這麼惡質的人，不用我動手，別人就會處理好」等語，
    致曾阿分心生恐懼之事實：
    （一）經被害人曾阿分於警訊、檢察官偵查時指述明確（警卷第八頁、偵查卷第
          十六頁背面），與乙○○於警訊及檢察官偵查時之陳訴情節相符（警卷第
          三頁、偵查卷第十五頁），被告丙○○於警訊、檢察官偵查及原審及本院
          訊問時（警卷第十三頁、偵查卷第十六頁），均坦承說過此話，對被告黃
          進達與曾阿分於九十年十月十六日之電話談話中，也承認說過此話，有該
          錄音帶、電話譯文及檢察官勘驗筆錄可證，此部份事實甚為明確可以認定
          實在。
    （二）被告丙○○辯稱說此話並無恐嚇之意，而是說像乙○○如此惡質的人，我
          沒有辦法治，別人也會治他，且曾阿分於電話中一再重複兩人之對話，顯
          然曾阿分並未生畏怖心，否則早已避之惟恐不及，豈有一再重複之理等情
          。經查，恐嚇犯行只要以危害他人生命等法益之事通知他人，致生危害於
          安全即可，包括明示、暗示語句及直接或間接之方法，均無不可。被告黃
          進達所說：要讓曾阿分之孫子找不到父親等語，明顯已威脅到曾阿分之心
          理，產生不安全之感受，雖然被告丙○○接著說：像他（乙○○）這麼惡
          質的人，不用我動手，別人就會處理好等語，文義上似乎指被告丙○○不
          動手之意，但綜觀全句，被告丙○○已明白表示對乙○○不利之意，重點
          在被告丙○○要讓曾阿分之孫子找不到父親，當然有意以加害乙○○之生
          命，讓對方知道，其後所說不用我動手之意，無非加強語氣，並非表示其
          不動手。至被害人曾阿分事後與被告丙○○之電話錄音，雖是問答方式，
          一再重複，充其量只是事後錄音，以確定被告丙○○所說之內容，與其當
          時已發生危害於安全之情形並無當然關係，被告丙○○所謂被害人事後以
          電話錄音，確定被告所說內容，必然心理上未生畏懼等情，並無依據，與
          本案情節也不相關，自不足採。
五、關於被告甲○○因乙○○向其借錢未還，於九十年九月間某日，在甲○○位於台
    南縣東山鄉東正村東勢七三號住處，告知丙○○上情，並教唆對乙○○恐嚇乙○○，以達催討債權目的之事實：
    （一）被告甲○○自警察訊起至本院訊問時均否認教唆被告丙○○恐嚇，辯稱黃
          進達交錢給伊貸放收取利息，我才叫丙○○去向乙○○要錢等情；被告黃
          進達亦辯稱：曾交錢給甲○○貸放收取利息等情。此部份雖然欠缺直接證
          據證明被告甲○○教唆丙○○恐嚇，可是基於以下之論證，仍足以推理認
          定之。
    （二）首先必須論證被告甲○○貸予乙○○之金錢，並非向被告丙○○所借得，
          被告丙○○純係替甲○○向乙○○催討債務。被告丙○○雖於偵查中提出
          被告甲○○具名之「證明書」影本一紙（偵查卷第五十五頁），欲證明被
          告丙○○確存放一百二十萬元於被告甲○○處生利息。但查該證明書之
          日期為八十七年二月一日，金額為一百二十萬元，而被告丙○○及甲○○
          二人於警察訊問時陳稱其有二百萬元於八十八年開始，以月息一分半提供
          甲○○，再讓人週轉，賺取利息等情（警卷第十二頁及第二十六頁），被
          告二人警訊中所說與「證明書」記載之借款日期及金額均不相同，尤其「
          證明書」中只提到放款生息，並未提及實際利率之計算方式，反而提到母
          金（本金）放款萬一倒掉，被告丙○○「要願（負）乙部二分之一責任」
          等情，與一般放款生息之借用人需負全部本金責任之情形不符。被告黃
          進達於偵查中又說他只收七分利等情（偵查卷第三十三頁），本院審理時
          被告甲○○又稱黃秋義之一百二十萬元不是一次給我的，是後來剩下一百
          二十萬元等情，被告丙○○則稱原先放在甲○○處有四、五百萬元，後來
          剩下一百二十萬元，旋又更正為只有放二百都萬元等情（本院九十一年九
          月五日訊問筆錄），兩人對借款之金額及利息，多次陳述不一，顯然其所
          謂借款生息相互矛盾，不能相信為事實。該證明書之「丙○○」簽名有
          二處，一處在文句之外，另一處雖在文句之內，但是字體較小，形式上看
          係先寫下證明書，再另行勉強將「丙○○」之姓名填入文句中，應是事後
          出具，與一般借款時當場填寫借據，出借人必列入文句中之情形明顯不同
          ，此「證明書」之瑕疵甚多，不能認有證明有借款事實之證明力存在，自
          不足採信。
    （三）證人張英豐、張英賢於偵查及原審雖證稱：曾聽父親甲○○提起丙○○有
          寄放一百多萬元貸放利息等情（偵查卷第三十二及三十三頁、原審卷第四
          十一頁），但彼等與被告甲○○係父子關係，關係密切，利害相同，所為
          證詞，難期公允，本不足憑信。況證人張英豐、張英賢二人僅聽聞其父即
          被告甲○○所述，又不知詳情，而被告甲○○所述本已不實，證人張英豐
          及張英賢之證詞自不足採。至乙○○與甲○○於九十年九月二十四日之電
          話錄音譯文、乙○○與張英賢於九十年十月十四日之電話錄音譯文（偵查
          卷第二十六頁至三十頁）、乙○○與張英豐於九十年八月之電話錄音譯文
          （原審卷第二十五頁），均係討論債務關係，與本案無直接關係。綜上所
          述，可以確定本件被告甲○○借予乙○○的錢，並非被告丙○○的錢。
    （四）次應論證被告甲○○叫丙○○替其催討債權，必然有教唆丙○○為恐嚇。
          被告甲○○雖稱：僅叫丙○○向乙○○要債，不知丙○○以恐嚇安全之方
          式討債等情。經查，被告丙○○與告訴人乙○○不相識，又無金錢債權債
          務關係存在，而被告丙○○脾氣暴躁，出言態度凶惡，本案中連續三度恐
          嚇被害人，甚至原審第一次開庭訊問時，竟當庭言行不當，經法官制止仍
          不聽勸，經法官命看管至閉庭，有訊問筆錄可稽，被告甲○○應知丙○○
          之性格暴烈，而告訴人乙○○因經商失敗，無力償還欠被告甲○○之借款
          ，被告甲○○與告訴人原本熟識，其向告訴人追討債務均未獲清償，竟託
          與告訴人不認識且無利害關係之被告丙○○追討，以被告丙○○之性格，
          在全般情節上，被告甲○○必定不是想使用合法手段為之，而有教唆被告
          丙○○以非法之暴力討債之行為，否則被告丙○○為何如此積極多次恐嚇
          催討，足見被告甲○○確有唆使被告丙○○以恐嚇危害安全之方式討債。
          又被告丙○○與告訴人既不認識且無利害關係，苟非經甲○○之教唆，豈
          有甘冒被取締之危險，以暴力追討債款，是其係經甲○○教唆，甚為明確
          。至於被告甲○○與告訴人所爭執債款數額乙節，與本件犯罪構成要件無
          直接關連，不必論述，附此敘明。
六、本件事證已經明確，被告二人犯行均堪認定存在。
七、核被告丙○○所為，係犯刑法第三百零五條之恐嚇危害安全罪；被告甲○○教唆
    丙○○為恐嚇安全之犯罪行為，屬教唆犯，依同法第二十九條第二項之規定，應
    依所教唆之刑法第三百零五條恐嚇安全罪處罰。被告丙○○所犯多次恐嚇安全之
    犯行，時間緊接，犯罪構成要件相同，顯係基於概括犯意反覆為之，為連續犯，
    應依刑法第五十六條規定，以一罪論，並酌加重其刑。原審依刑法第二十九條第
    二項、第五十六條、第三百零五條、第四十一條第一項前段、罰金罰鍰提高標準
    條例第一條前段、第二條規定，並審酌被告丙○○有恐嚇安全、詐欺、偽造有價
    證券、賭博等犯罪前科（未構成累犯），素行不佳，被告甲○○則無犯罪前科（
    均詳卷附臺灣高等法院被告全國前案紀錄表），被告丙○○恃強以暴力手段為人
    追索債務，惡性深重，被告甲○○追討債務不思正當途徑，亦有可議，及其二人
    犯罪之動機、目的、手段、所生危害、犯後態度等一切情狀，被告甲○○量處有
    期徒刑三月，被告丙○○處有期徒刑九月，並諭知被告甲○○易科罰金之折算標
    準，並說明被告甲○○雖無犯罪前科，係因告訴人積欠鉅額借款未清償，情急鋌
    而走險致觸刑章，及患有脊椎損傷併四肢癱瘓等疾病（詳國立成功大學醫學院附
    設醫院診斷證明書），雖值同情，但其否認犯情，未見悔意，不宜諭知緩刑，其
    認事用法，核無不合，量刑亦屬允當，上訴人即被告上訴意旨否認犯罪，指摘原
    判決不當，並無理由，應予駁回。
據上論斷，應依刑事訴訟法第三百六十八條，判決如主文。
本案經檢察官蘇南桓到庭執行職務。
中    華    民    國      九十一      年      十      月        八      日
                                  臺灣高等法院臺南分院刑事第七庭
                                      審判長法官  蔡    崇    義
                                            法官  董    武    全
                                            法官  宋    明    中
右正本證明與原本無異。
不得上訴。
                                      法院書記官  李    育    儒
中    華    民    國      九十一      年      十      月     十一       日
附錄：本判決論罪科刑法條
中華民國刑法第三百零五條
 (恐嚇危害安全罪)
以加害生命、身體、自由、名譽、財產之事，恐嚇他人致生危害於安全者，處二年以
下有期徒刑、拘役或三百元以下罰金。
重要證據目錄：
1.被害人曾阿分警訊及偵查之筆錄。
2.證人陳育助偵查中之證詞。
3.被告丙○○於警訊、檢察官偵查、原審及本院訊問中陳述。
4.被害人乙○○於警訊、檢察官偵查、原審及本院訊問中之指述。
5.被告丙○○於九十年十月十四日打電話予乙○○之電話錄音帶、錄音譯文及檢察官
  勘驗錄音帶之勘驗筆錄。
6.被告丙○○於九十年十月十六日打電話予曾阿分之電話錄音帶、錄音譯文及檢察官
  勘驗錄音帶之勘驗筆錄。
7.甲○○出具之證明書一紙。
8.證人張英豐、張英賢於偵查及原審之證詞。
